【裁判字號】    96,交聲,979
【裁判日期】    970331
【裁判案由】    聲明異議
【裁判全文】
臺灣臺南地方法院交通事件裁定         96年度交聲字第979號
原處分機關  交通部公路總局嘉義區監理所台南監理站
異議人即受
處分人      甲○○
上列受處分人因違反道路交通管理處罰條例案件，對於交通部公
路總局嘉義區監理所台南監理站，民國96年10月19日所為之裁決
處分（處分案號：嘉監南字第裁74-ZCB070285號），聲明異議，
本院裁定如下：
      主  文
原處分撤銷。
甲○○汽車駕駛人，汽車行駛於高速公路，不遵使用限制、禁止
、行車管制及管理事項之管制規則而行車速度超過規定之最高速
限，處罰鍰新臺幣肆仟伍佰元，並記違規點數壹點。
      理  由
一、原處分意旨略以：異議人即受處分人甲○○（下稱異議人）
    駕駛車號8153-LW號自小客車，於民國95年12月11日下午19
    時46分許，行經最高限速為每小時100公里之國道1號高速公
    路北上224.9公里處時，經雷達測速器測得時速每小時112公
    里，超速12公里行駛，而遭內政部警政署國道公路警察局第
    三警察隊員林分隊警員 (下稱舉發機關)予已製單逕行舉發
    ，嗣原處分機關即交通部公路總局嘉義區監理所台南監理站
    ，以異議人之違規事實明確，乃依道路交通管理處罰條例（
    下稱處罰條例）第33條第1項第1款之規定，裁處異議人罰鍰
    新台幣（下同）4500元等語。
二、本件聲明異議意旨略以：異議人不否認違規事實且願意受罰
    ，惟異議人10多年未住在戶籍地，故未收到舉發通知單，請
    求改罰最低額云云。
三、按汽車行駛於高速公路，不遵使用限制、禁止、行車管制及
    管理事項之管制規則而行車速度超過規定之最高速限者，處
    汽車駕駛人3000元以上6000元以下罰鍰；處罰條例第33條第
    1 項第1款定有明文。
四、本院審酌：
  (一)異議人駕駛車號8153-LW號自小客車，於95年12月11日下午
    19時46分許，行經最高限速為每小時100公里之國道1號高速
    公路北上224.9公里處時，經雷達測速器測得時速每小時112
    公里，超速12公里行駛，而遭舉發機關製單逕行舉發，舉發
    通知單以掛號郵寄，因無人收受遭退回，舉發機關遂依規定
    辦理寄存送達，並於96年5月2日寄存於台南市○○路郵局，
    異議人遲至96年9月26日始向原處分機關繳納罰鍰結案及陳
    述意見。嗣原處分機關於96年10月19日依處罰條例第33條第
    1項第1款之規定，裁處異議人最高額罰鍰4500元等事實，有
    ：
    原處分機關裁決書。
    舉發機關舉發通知單影本。
    舉發違規照片影本。
    原處分機關96年10月17日嘉監南字第0960123405號函。
      (見本院卷第3頁)
    寄存送達證書1紙。(見本院卷第7頁)
    等件為證，且為異議人所不否認，此部分事實當可認定。
  (二)按處理違反道路交通管理事件，有關文書送達之程式，依行
    政程序法之規定；送達，於應受送達人之住居所、事務所或
    營業所為之；於應送達處所不獲會晤應受送達人時，得將文
    書付與有辨別事理能力之同居人、受僱人或應送達處所之接
    收郵件人員。應受送達人或其同居人、受僱人、接收郵件人
    員無正當理由拒絕收領文書時，得將文書留置於應送達處所
    ，以為送達；又送達不能依前二條規定為之者，得將文書寄
    存送達地之地方自治或警察機關，並作送達通知書兩份，一
    份黏貼於應受送達人住居所、事務所、營業所或其就業處所
    門首，另一份交由郵政機關為送達者，得將文書寄存於送達
    地之郵政機關。寄存機關自收受寄存文書之日起，應保存3
    個月；違反道路交通管理事件統一裁罰基準及處理細則第5
    條、行政程序法第72條第1項前段、第73條第1項、第3項及
    第74條分別定有明文。再前開所稱「住居所」係民法上概念
    （即民法第20條至第24條所規定），指當事人依一定事實，
    足認以久住之意思，住於一定之地域者，即為設定其住所於
    該地；所謂「一定事實」，包括戶籍登記、居住情形等，尤
    以戶籍登記資料為主要依據，但不以登記為要件。而戶籍法
    所為之戶籍住址之登記（戶籍法第1條參照），採形式主義
    ，未登記不發生戶籍法上效力。戶籍登記之住址（即戶籍所
    地址），則為戶籍管轄區內之處所，主要發生選舉、兵役、
    教育等公法上效力，與住居所為民法上法律行為的準據，發
    生各種民事上的效力，二者規範意旨不同。實務上戶籍法上
    的住址與民法上的住居所，絕大多數情形雖為同一處所，但
    並非當然同一，然不論法院或行政機關在調查「住所」時，
    通常均以戶籍登記的住址為認定標準。經查：本件異議人違
    規時之戶籍登記地係臺南市○○街108巷37號，此有台南市
    安平區戶政事務所答覆表暨其所附異議人歷次戶籍異動紀錄
    表在卷可證 (見本院卷第17至22頁)。而本件舉發通知單，
    亦已依規定按異議人之上開住所地掛號郵寄無誤，因無人領
    受而依行政程序法第74條第2項規定為寄存送達，並於96年
    5月2日寄存於臺南市○○路郵局，揆諸前開法條，上揭違規
    通知單已經合法送達於異議人，而已生效力乃毋庸置疑。異
    議人雖否認於遭舉發當時係居住於上揭衛民街戶籍地，而係
    居住於台南市○○路云云 (見本院卷第14頁)，然卻無法提
    供健康路之地址在何處，且未提出如信件等任何證明，以供
    本院調查，此部分所辯即不足採信。再異議人辯稱因其租屋
    需遷戶籍，惟管區博愛派出所及中區區公所不讓其遷戶籍，
    以致無法遷戶籍云云 (亦見本院卷第14頁)。然查異議人未
    經法院或檢察署限制其住居，此有本院依職權調閱之異議人
    前案紀錄5紙附卷足稽 (見本院卷第27-31頁)，而遷戶籍警
    局或區公所並無准駁之權，如未涉及不法，異議人持租約及
    相關證件前往戶政機關辦理，焉有遭拒之理，異議人此部分
    所辯，亦與常情不符，而不足採信。
  (三)依照違反道路交通管理事件統一裁罰基準及處理細則第2條
    第2項（即違反道路交通管理事件統一裁罰基準表）、第41
    條之規定可知，違反道路交通管理事件之裁罰基準，係以當
    事人接到違規舉發通知書後，「有無逾越到案日期繳納罰款
    及到案與否」，為設定裁決罰鍰數額準據之一，故行為人有
    無於到案日期前繳交罰鍰或到案與否，對於行為人究應處以
    較低額或較高額之罰鍰，本具有相當之決定性。次按違反處
    罰條例之受處罰人接獲違反道路交通管理事件通知單後，於
    15日內得不經裁決，逕依同法第92條第3項之罰鍰基準規定
    ，向指定之處所繳納結案；不服舉發事實者，應於15日內，
    向處罰機關陳述意見；其不依通知所定期限前往指定處所聽
    候裁決，且未依規定期限繳納罰鍰結案或向處罰機關陳述意
    見者，處罰機關得逕行裁決之，處罰條例第9條第1項定有明
    文。經查本件舉發通知單已合法送達於異議人如前述，因此
    對異議人已生效力，惟其寄存送達日為96年5月2日，已逾越
    舉發通知單上應到案日期96年2月4日，故異議人於舉發通知
    單對其生效時，已無從依舉發通知單所定期日前，往指定處
    所繳納罰鍰結案。惟按處罰條例所定罰鍰之處罰事件已依「
    限期到案」，除有繼續調查必要外，其有行為人對舉發事實
    承認無訛或行為人委託他人到案接受處罰之情形者，得不經
    裁決逕依基準表期限內自動繳納之規定繳交罰鍰結案。違反
    道路交通管理事件統一裁罰基準及處理細則第41條第1項定
    有明文。復參照上述處罰條例第9條第1項規定，可推知所謂
    限期到案情形有2種，一為依舉發通知單上所記載應到案日
    期前到案，另一為依處罰條例第9條第1項之規定，於「接獲
    」(此處接獲應係指對受處分人發生效力)通知單後15日內到
    案，亦即仍得不經裁決逕依裁罰基準表規定繳納罰鍰結案，
    是故本件舉發通知單生效時，異議人雖已無從遵照舉發通知
    單上應到案日期前到案繳交最低額罰鍰結案；惟其於通知單
    送達生效後，仍得於生效後15日內自行到案繳交最低額罰鍰
    結案。亦即異議人並不因送達之遲誤而喪失繳納最低額罰鍰
    之權利。因此，本件異議人並未依舉發通知單合法送達生效
    (即96年5月2日)後15日之期限內繳納罰鍰結案，亦未向處罰
    機關陳述意見或到案聽候裁決。遲至96年9月26日方提出違
    反道路交通管理事件陳述單主張自己未收到舉發通知單 (見
    本院卷第9頁)，顯已逾越15日法定期間。故原處分機關於96
    年10月19日為裁決時，裁處異議人最高額罰鍰4500元，經核
    於法並無違誤，異議人請求罰最低額云云，並無理由。
  (四)惟查，交通法庭認為聲明異議有理由或聲明異議雖無理由而
    原處分不當或違法者，應以裁定將原處分經聲明異議部分撤
    銷，並自為裁定，此道路交通案件處理辦法第20條前段定有
    明文。又汽車駕駛人，有違反道路交通管理處罰條例第33條
    第1項之情形者，除應依該條所規定之罰鍰處罰外，並予以
    計違規點數1點，處罰條例第63條第1項第1款定有明文。本
    件異議人所違反者，既係處罰條例第33條第1項第1款，原處
    分機關於為裁決時，即應於科處罰鍰外，尚應併記違規點數
    1點，始符規定，且上開記點之處罰，係屬強制規定，無從
    減免，惟原處分機關僅科處罰鍰，漏未於處罰主文欄上併記
    異議人違規點數1點，自亦難認允洽。
  (五)是異議人之異議雖無理由，惟原處分亦有上述瑕疵，自亦無
    可維持，故應由本院裁定將原處分撤銷，適用處罰條例第33
    條第1項第1款、第63條第1項第1款，並參酌統一裁罰基準表
    之規定，另為異議人如主文第2項所示之諭知，以資適法。
五、據上論斷，應依道路交通案件處理辦法第20條，裁定如主文
    。
中    華    民    國    97    年    3     月    31    日
                        交通法庭法  官  蔡直青
以上正本證明與原本無異。
如不服本裁定，應於收受送達後5日內向本院提出抗告狀。（應
附繕本）
                                 書記官  蔡明峰
中    華    民    國    97    年    3     月    31    日


司法院資訊處製作；財團法人民間司法改革基金會備份。
